臺灣高等法院臺南分院刑事判決　　　　 100年度上易字第77號
上　訴　人　臺灣臺南地方法院檢察署檢察官
被　　　告　陳蕙美
選任辯護人　郭常錚　律師（扶助律師）
上列上訴人因被告恐嚇取財案件，不服臺灣臺南地方法院99年度
易字第1029號中華民國99年12月14日第一審判決（起訴案號：臺
灣臺南地方法院檢察署99年度偵字第5516號），提起上訴，本院
判決如下：
    主  文
上訴駁回。
    理  由
一、公訴意旨略以：被告陳蕙美能預見提供金融機構之帳戶供不
    明人士使用，易為犯罪集團作為財產犯罪之工具，竟仍基於
    幫助恐嚇取財之不確定故意，於民國98年5月21日前某日，
    在某地，將其所設之第一銀行台東分行帳號00000000 000號
    （下簡稱系爭帳戶）之提款卡、密碼，交予不詳姓名之犯罪
    集團成員，嗣該集團成員取得前開帳戶資料後，旋共同基於
    意圖為自己不法所有之犯意聯絡，由集團所屬某自稱「雯欣
    」成員利用網路ＭＳＮ聊天方式與被害人程立翔相約於98
    年5月21日，在臺南市○○路與青年路之交岔路口見面，並
    於被害人程立翔抵達後，由集團所屬自稱「勝哥」之男子與
    「雯欣」陸續利用網路電話致電給程立翔，要求其需購買遊
    戲橘子點數卡並告知序號後，「雯欣」才會出現，被害人程
    立翔雖察覺有異而欲離開，惟「勝哥」再致電給被害人程立
    翔要求需立即匯款新臺幣（下同）1萬元至系爭帳戶內，並
    恫稱：和某位大哥很熟，知道你住家地址，要對你家人不利
    等語，致被害人程立翔心生畏懼，遂依指示於當日20時許，
    在臺南市○○路1段97號第一銀行，匯款3,000元至系爭帳戶
    內，嗣「勝哥」復致電被害人程立翔要求再匯款，被害人程
    立翔方報警而循線查知上情。因認被告涉有刑法第30條、第
    346條第1項之幫助恐嚇取財罪嫌等語。
二、證據能力部分：
    按被告以外之人於審判外之陳述，經當事人於審判程序同意
    作為證據，法院審酌該言詞陳述或書面陳述作成時之情況，
    認為適當者，亦得為證據。當事人、代理人或辯護人於法院
    調查證據時，知有第159條第1項不得為證據之情形，而未於
    言詞辯論終結前聲明異議，視為有前項之同意，刑事訴訟法
    第159條之5定有明文。查被告於本院審理時就本判決後開所
    引之證據資料之證據能力均未表異議，本院審酌該等證據資
    料作成形式，亦無瑕疵，與待證事實復有關聯性，本院認為
    適宜作為認定事實之依據，而有證據能力，合先說明。
三、按犯罪事實應依證據認定之，無證據不得認定犯罪事實；不
    能證明被告犯罪者，應諭知無罪之判決，刑事訴訟法第154
    條第2項、第301條第1項分別定有明文。且依刑事訴訟法第
    156條第2項規定：被告或共犯之自白，不得作為有罪判決之
    唯一證據，仍應調查其他必要之證據，以察其是否與事實相
    符。又事實之認定，應憑證據；又認定犯罪事實所憑之證據
    ，其為訴訟上之證明，須於通常一般之人均不致有所懷疑，
    而得確信其為真實之程度者，始得據為有罪之認定；認定不
    利於被告之事實，須依積極證據，苟積極證據不足為不利於
    被告事實之認定時，即應為有利於被告之認定，更不必有何
    有利之證據。另刑事訴訟法第161條第1項規定：檢察官就被
    告犯罪事實，應負舉證責任，並指出證明之方法。因此，檢
    察官對於起訴之犯罪事實，應負提出證據及說服之實質舉證
    責任。倘其所提出之證據，不足為被告有罪之積極證明，或
    其指出證明之方法，無從說服法院以形成被告有罪之心證，
    基於無罪推定之原則，自應為被告無罪之諭知（最高法院76
    年台上字第4986號、92年台上字第128號判例意旨參照）。
四、本件公訴意旨認被告涉有前開幫助恐嚇取財犯行，係以被告
    於警詢及偵訊時坦承系爭帳戶為存入其每日薪資而開立，然
    系爭帳戶開戶後於5個月後即98年5月8日才第1次匯入5,000
    元，旋於同年5月20日提領一空，與其所述供存入每日薪資
    之情形不符，且以男友林有智生日設定之密碼並寫在紙條上
    置於保護套內，且又未報警處理，均與常情有違；被害人程
    立翔於警偵訊之指訴、系爭帳戶開戶資料及交易明細等文件
    為其主要論據。
五、訊據被告堅決否認有幫助恐嚇取財之犯行，辯稱：因伊男友
    林有智積欠銀行債務，其帳戶已遭銀行凍結，伊遂申請系爭
    帳戶，並以林有智生日設定密碼後，僅將提款卡交由林有智
    使用，之後伊即不曾使用及見過該提款卡。嗣於98年端午節
    （5月28日）期間，伊至高雄過節時，林有智告訴伊提款卡
    遺失，伊遂於端午節過後返回臺東才去辦理掛失及補發新卡
    ，此時銀行告知伊系爭帳戶已被盜用，並要求伊至警局製作
    筆錄。而伊於警偵訊時怕提款卡交給男友使用會有觸法情事
    ，遂隱瞞此一事實，僅於詢問林有智得知提款卡係經其遺失
    之情節後，遂向檢警供稱該提款卡為伊所使用並遺失情事，
    實則提款卡確係由伊交予男友林有智使用，該提款卡何以會
    落入犯罪集團手中，伊並不知情等語。經查：
  (一)被告於97年12月12日向第一商業銀行臺東分行申請系爭帳戶
    存摺及提款卡使用，因被害人程立翔於98年5月21日受不詳
    姓名成年男子「勝哥」之恫嚇而匯款3,000元至系爭帳戶，
    因「勝哥」復致電要求再行匯款，被害人程立翔遂報警處理
    ，嗣被告於98年6月1日向銀行掛失提款卡及申請補發，銀行
    行員告知系爭帳戶因遭人盜用並已凍結等情，有被告與被害
    人即證人程立翔於警詢、偵訊時之陳述，第一商業銀行印鑑
    卡、統一編號偽造變造通報資料查詢、金融機構遭歹徒詐騙
    案件通報單、交易明細紀錄、存摺封面及內頁影本、匯款收
    據、臺南市警察局第五分局實踐派出所受理詐騙帳戶通報警
    示簡便格式表、內政部警政署反詐騙諮詢專線紀錄表等各1
    份附卷可參，則系爭帳戶係遭「勝哥」等人做為恐嚇取財之
    工具，被害人程立翔依其指示匯款進入系爭帳戶等情，堪認
    為真實。
  (二)被告雖於警詢時供稱：伊未將系爭帳戶借供他人使用，或將
    提款卡密碼告知任何人。該提款卡約在98年5月18日在高雄
    縣鳳山市遺失云云（見警卷第2頁）；嗣於偵查時供稱：申
    辦系爭帳戶係自己要使用，想要存錢使用。提款卡密碼伊男
    朋友林有智的生日，伊怕忘記所以將密碼記在提款卡的袋子
    內，伊於端午節到高雄姐姐家發現提款卡不見，當時不知要
    先打電話辦停止，只想說回台東再辦，結果回台東辦時，銀
    行人員告訴伊系爭帳戶已被盜用云云（見偵查卷第9至11 頁
    ）。惟其於原審時改稱：伊警詢及偵查時之自白並非實在，
    是認為將提款卡交給他人使用會觸法，才說提款卡係自己所
    遺失。伊於警、偵訊所陳述之內容，係伊聽林有智敘述系爭
    提款遺失之經過後予以轉述成自己所遺失，該提款卡係伊於
    開戶後即交予林有智使用等語（見原審卷第66至67頁）。由
    是觀之，被告於警詢、偵查中之自白系爭帳戶係其所遺失一
    節之真實性，是否與事實相符，已有可疑，仍應調查其他必
    要之證據，以察其是否與事實相符。經查，被告開立系爭帳
    戶後，隨即申辦提款卡，並以男友林有智之生日為該提款卡
    之密碼，並於同年月底或98年1月初間，以口頭告知密碼方
    式，交付系爭帳戶之提款卡予其男友林有智使用等情，業據
    證人即被告男友林有智於原審證述明確（見原審卷第69頁）
    ，證人林有智並證稱：因伊本身為卡奴，信用破產，沒有辦
    法再辦理開戶，且怕錢若匯入自己帳戶，會被銀行抵銷，領
    不出來，才會要求女友即被告幫忙開設一個帳戶供伊使用，
    想要藉此存一點錢或方便伊兄匯款入帳使用。而伊當時因工
    作為卡車司機都居住在高雄鳳山市，所以便將提款卡帶至鳳
    山使用。嗣後因沒錢付房租，向伊兄借款5, 000元並要求其
    匯入系爭帳戶，伊次分批提領使用，然伊記得前揭款項提領
    剩1,000元時，突然發現該提款卡遺失，伊認為應該是98年5
    月19日伊至鳳山市場買東西並提領部分款項後才遺失等語（
    見原審卷第40、41、69頁）。又系爭帳戶於97年12月12日以
    1, 000元現金開立後，同年月16日隨即經使用人於第一商銀
    臺東分行以提款卡至提款機作業方式將開戶現金全數提領；
    嗣於98年3月5日系爭帳戶使用人另以無摺存款方式在該行臺
    東分行存入現金500元；惟該帳戶98年5月8日另經他人於該
    行臺北總行營業部自動櫃員機存入現金5,000元，爾後該筆
    5,000元連同原先之500元，經人於第一商銀鳳山分行自動櫃
    員機於同年月11日提領1,000元；19日各提領2,500元及1,00
    0元；20日提領1, 000元之事實，此有第一商業銀行臺東分
    行99年11月9日（99）一臺東字第158號函及其附件、原審電
    話紀錄2紙在卷可證，核與證人林有智所述其胞兄曾在臺北
    匯入5,000元至系爭帳戶及其在鳳山提領部分款項之情形大
    致相符（其否認上開98年5月19日提領1,000元及5月20日提
    領1,000元之事實，惟該5,500元均係其所提領，詳下述），
    反觀被告所持有之系爭帳戶存摺，除其開戶所存入之1,000
    元記載外，從未利用存簿進行提存款及匯款，該存簿進均為
    空白一節，有被告提出存摺影本附卷可稽（見警卷第14-15
    頁），並經第一商銀臺東分行函覆屬實，有該行上開函文第
    6點可稽（見原審卷第54頁）。又系爭帳戶於98年5月8日所
    匯入之5,000元，係證人林有智之兄長在臺北匯予林有智供
    其繳房租之用乙節，已如上述，依常情言之，一般人若要求
    他人匯款給自己時，多係指定匯入有管理使用權之帳戶，以
    免遭人盜領或無法提領，而證人林有智既要求兄長將錢匯入
    系爭帳戶，其應對系爭帳戶有一定之管理使用權限，又證人
    林有智與被告分居高雄、臺東兩地，偶爾相聚，若系爭提款
    卡不在證人林有智手上，證人林有智又無其他管道可取得前
    開款項，於等到被告至鳳山後再提款將之給證人林有智，顯
    然緩不濟急，無法解決證人林有智立即缺錢之窘境，況證人
    林有智於98年5月19日、20日仍有提款之事實（見上述證人
    林有智所述及詳下述），則被告於警詢自白其於98年5月18
    日遺失提款卡之事實，並非真實。由此觀之，被告於警詢、
    偵查中自白系爭提款卡係其自己所遺失乙節，顯與事實不符
    ，反而其於審理時所述系爭帳戶開戶後不久，即將提款卡交
    予男友林有智使用等情，則為信而有徵而可採信。
  (三)至證人林有智就系爭提款卡使用情形而言，雖其證稱於98年
    5月19日上午在鳳山市場提領2,500元後，於當日晚間發現提
    款卡不見，隨即於翌日即98年5月20日電話告知被告要其辦
    理掛失，但被告回說農忙沒空前去銀行辦理，伊才說等他回
    臺東後再辦云云（見原審卷第42至43頁）。然查，被告兄長
    所匯入之5,000元連同原來之500元存款計5,500元，係經人
    於98年5月11日、19日及20日於鳳山第一商銀鳳山分行自動
    櫃員機分別提領1,000元、2,500元、1,000元及1, 000元之
    事實，已如上述，而系爭提款卡之密碼係以證人林有智生日
    所定設，亦據被告供明在卷，並經證人林有智證述屬實，則
    其2人顯不可能在提款卡外套另外註記密碼之可能，是除被
    告及證人林有智外，別無他人得以知悉該提款卡之密碼，參
    以該存款均係密集且利用同一提款機提領等情，堪認該存款
    均係由證人林有智所提領一空無誤。證人林有智所述其於98
    年5月19日上午在鳳山市場提領2,500元後，於當日晚間發現
    提款卡不見，於翌日即20日告訴被告去辦理止付云云，顯圖
    避免日後遭訴追之詞，委無可取。又證人林有智於98年5月
    20日將系爭帳戶內金額全部提領後，旋於同年月20日至22
    日間密集有來自不同分行乃至不同金融機構之匯款入帳，且
    均於匯款當日隨即悉數提領一空（見第一商銀臺東分行前揭
    函文，原審卷第55頁），可見證人林有智應係將所有存款提
    領完畢後，將該提款卡連同密碼交予犯罪集團之人使用，已
    無疑義，然此與被告犯罪並無關聯（詳下述），尚難以此認
    定被告有幫助恐嚇取財之犯行，至證人林有智是否涉及犯罪
    ，自應由檢察官另偵辦，併此敘明。
  (四)又人頭戶問題固然普遍存在，然其用途甚多，諸如請領此款
    項、規避稅捐、金融證券商品買賣或其他合法、非法財務操
    作、洗錢、恐嚇取財（如常見之「擄車勒贖」、「擄鴿勒贖
    」）、詐欺取財、賭博（如經營六合彩）、重利或常業重利
    （如地下錢莊），甚至擄人勒贖等各種合法、非法用途，而
    非僅限於恐嚇取財一途。不論直接或間接故意，在確認行為
    人之幫助故意內容時，必須就行為人於幫助行為時究係幫助
    正犯為何種犯罪行為予以認定，而非專以事後正犯為何種犯
    罪行為來反推行為人之幫助故意內容。否則，幫助犯之處罰
    將極為不確定，且亦有違罪刑法定主義之原則。就本件言之
    ，被告交付提款卡予林有智，其主觀認識僅止於作為證人林
    有智作為存提款之用，已如上述，其並未同意交予林有智以
    外之人使用，被告與證人林有智雖係男女朋友，但分居於臺
    東及高雄二地，並未共住一處，是其尚無法掌控證人林有智
    使用提款卡之情形，自不能僅因前系爭帳戶遭犯罪集團成員
    利用，即推定被告已事先預見前系爭戶會遭到犯罪集團使用
    且有幫助他人犯罪之不確定故意。
  (五)公訴人雖以被告既自承怕帳戶借予他人使用會犯法，故於警
    偵訊時不敢吐實，可見其將提款卡交予他人，對於他人違法
    使用，並非毫無認識。且證人林有智既將薪水交由被告處理
    ，身上已無多餘之金錢，為何證人林有智提議借用系爭帳戶
    時，被告竟未詢問其為何還有其他金錢可存入，即毫無懷疑
    將提款卡交予林有智使用？況證人林有智於98年5月20日告
    訴被告該提款卡已經遺失，何以被告至同年6月1日才去向銀
    行辦理掛失止付？凡此種種均不合情理云云（見本院卷第4
    頁反面之上訴理由狀）。惟查，被告是否認識證人林有智會
    將提款卡交予犯罪集團使用，仍應依客觀事證具體認定之，
    而被告交付提款卡，其主觀認識僅止於作為證人林有智供存
    提款之用，已如上述，尚乏證據可資認定其有幫助犯罪之犯
    意；又被告與證人林有智係男女朋友，其相信證人林有智有
    存提款之需要而提供系爭帳戶，亦屬合乎情理，況證人林有
    智尚且以系爭帳戶供其兄長匯款繳交房租之用，可見縱使證
    人林有智身上無其他多餘之金錢，仍有使用系爭帳戶之必要
    性。至證人林有智雖證稱其於98年5月20日有告訴被告該提
    款卡遺失而要被告去辦理止付乙節云云，然其係於98年5月
    20 日提領所有款項後再將提款卡交予犯罪集團之事實，已
    如上述，基於與犯罪集團之默契及約定，證人林有智當不可
    能要求被告於當日（即交付提款卡予犯罪集團之日）去辦理
    止付，可見證人林有智上開證述內容，應非屬實。而被告係
    於98年端午節期間（5月28日）至高雄過節時，始得知提款
    卡遺失，而於端午節過後返回臺東時始前往辦理掛失以及補
    發新卡之情，已據其供明在卷，是其於返回臺東立即辦理掛
    失及補發新卡，亦屬合理，是公訴人上開所指，均有誤會，
    要不得以此為認定被告犯罪之依據。
六、綜上，本件並無任何積極證據足資證明被告有幫助恐嚇取財
    之不確定故意，尚難僅憑被告將系爭帳戶借予證人林有智使
    用，遽認被告成立幫助恐嚇取財罪，此外復查無其他證據足
    以證明被告犯有公訴人所指之罪名，其犯罪應屬不能證明。
    原審以被告罪證不足，因而為無罪之諭知，其認定事實適用
    法律核無違誤。檢察官仍執前詞提起上訴，非有理由，應予
    駁回。
七、據上論結，應依刑事訴訟法第368條，判決如主文。
本案經檢察官羅清溪到庭執行職務
中    華    民    國  100    年     3     月    24    日
                  刑事第五庭    審判長法  官  楊明章
                                      法  官  蔡美美
                                      法  官  黃國永
以上正本證明與原本無異。
不得上訴。
                                      書記官  陳淑貞
中    華    民    國  100    年     3     月    24    日